臺灣高等法院臺南分院刑事判決
上　訴　人
即　被　告　 甲○○
選任辯護人　 盧奇南　 律師
上列上訴人即被告因違反貪污治罪條例案件，不服臺灣臺南地方
法院87年度訴字第409號中華民國90年7月6日第一審判決（起訴
案號：臺灣臺南地方法院檢察署86年度偵字第10566號），提起
上訴，判決後，經最高法院第四次發回更審，本院判決如下：
      主      文
原判決撤銷。
甲○○無罪。
      理      由
一、公訴意旨略以：上訴人即被告甲○○（下稱被告）係臺灣臺
    南監獄第二教區科員，負責監獄受刑人戒護及違規查緝舉發
    工作，為依據法令從事公務之人員，其明知查禁、防止、舉
    發受刑人在監獄內販賣、持有香菸（在法務部實施菸禁開放
    前）係其法定職務。竟自民國（下同）八十一年十一月間起
    ，明知第二教區受刑人乙○○在該監獄內違法販售香菸，均
    予包庇不為查緝舉發，致乙○○在台南監獄服刑擔任雜役期
    間，從中連續累積獲取新台幣（下同）八萬元暴利，連同乙
    ○○自泰源技藝訓練所移監時夾藏於棉被內二萬元現金，合
    計違法持有現金十萬元。迨八十二年一月十六日，乙○○獲
    悉其假釋聲請即將核准，深知受刑人出獄時必須接受嚴格搜
    身程序，前揭現金勢將無法攜出，乙○○為報答被告及另名
    管理員吳茂財（已判刑確定）在其服刑期間不予舉發販售香
    菸及持有現金，乃圖以上開十萬元為對價，賄賂被告及吳茂
    財二人。嗣乙○○即於八十二年元月間（農曆春節前後），
    將前開違法持有之現金十萬元分二次分別在獄中第二管教區
    科員辦公室內及第二管教區鐵柵門邊，每次各五萬元共計十
    萬元交付予吳茂財，並約定俟乙○○假釋出獄時共同花用，
    乙○○復將託吳茂財夾帶現金出獄並欲於出獄時共同花用等
    情告知被告。同年二月十日下午五時許，乙○○獲假釋出獄
    ，吳茂財親自駕駛自用小客車至臺南監獄門口接載乙○○前
    往理髮及購買衣物後，旋帶同乙○○前往台南市「富碧餚餐
    廳」，與具有犯意聯絡且事先約妥之被告及受被告邀約不知
    情之南監同事文建勳（時任南監教化科長）、黃清旗（時任
    南監教誨師）等人共同聚餐。吳茂財並事先為甲○○、文建
    勳招來花名「小莉」、「小惠」之舞女在場陪侍，黃清旗則
    自帶花名「程程」舞女赴宴。餐畢，除文建勳與花名「小惠
    」二人先行離去外，餘員又同往有女侍坐檯之「歌寶ＫＴＶ
    」（臺南縣永康市奇美醫院對面）唱歌飲酒至翌日（十一日
    ）凌晨方分手散去。吳茂財及乙○○復各招一女至台南市○
    ○路「羅斯萊司飯店」投宿，迄十一日凌晨二時許，吳茂財
    始載乙○○至台南市火車站搭車北返。上開餐宴、唱歌、召
    女陪侍宿等花費約八、九萬元均由吳茂財以乙○○上開交付
    之十萬元中支付。因認被告涉有修正前貪污治罪條例第四條
    第一項第五款之收受賄賂罪嫌云云。
二、按犯罪事實應依證據認定之，無證據不得認定犯罪事實；又
    不能證明被告犯罪者，應諭知無罪之判決，刑事訴訟法第一
    百五十四條第二項、第三百零一條第一項分別定有明文。又
    犯罪事實之認定，應憑真實之證據，倘證據是否真實尚欠明
    確，自難以擬制推測之方法，為其判斷之基礎；而認定犯罪
    事實之證據係指足以認定被告確有犯罪行為之積極證據而言
    ，該項證據自須適合於被告犯罪事實之認定，始得採為斷罪
    資料，最高法院著有五十三年度臺上字第六五六號、二十九
    年度上字第三一０五號判例可資參照。又刑事訴訟上證明之
    資料，無論其為直接或間接證據，均須達於通常一般之人均
    不致有所懷疑，而得確信其為真實之程度，始得據為有罪之
    認定，若其關於被告是否犯罪之證明未能達此程度，而有合
    理懷疑之存在，致使無從形成有罪之確信，根據「罪證有疑
    ，利於被告」之證據法則，即不得遽為不利被告之認定，最
    高法院著有七十六年度臺上字第四九八六號判例可資參照。
    其以情況證據（即間接證據）斷罪時，尤須基於該證據在直
    接關係上所可證明之他項情況事實，本乎推理作用足以確證
    被告有罪，方為合法，不得徒憑主觀上之推想，將一般經驗
    上有利被告之其他合理情況逕予排除，最高法院亦著有三十
    二年度上字第六十七號判例可資參照。公訴人認被告涉犯修
    正前貪污治罪條例第四條第一項第五款之違背職務收受賄賂
    罪嫌，無非係以乙○○係因被告、吳茂財從未取締其賣香煙
    與私藏現金之情形，嗣又邀同被告飲宴；而乙○○如何將該
    十萬元交付吳茂財，並向被告明白告稱已將錢交付吳茂財，
    俟其出獄後要請被告吃飯等情，業據乙○○於調查站訊問時
    及偵查中陳述明確；是被告、吳茂財二人均明白乙○○擔任
    雜役期間，有在獄中販售香煙予其他受刑人及私自持有現金
    不法情事，惟均徇私違背職務，未對受刑人乙○○查緝、舉
    發；而乙○○為酬謝被告及吳茂財之上開包庇行為，乃將其
    在獄中販售香煙所得之八萬元不法利益及自泰源技能訓練所
    移監時夾帶之二萬元現款，交予吳茂財違法夾帶出台南監獄
    ，作為招待被告、吳茂財等人吃喝玩樂不正利益及賄賂使用
    ；是被告與吳茂財間，就前開包庇乙○○販售香煙違背職務
    及受賄賂犯行，互有犯意聯絡及行為分擔，應論以共同正犯
    等語為其論據。訊據被告固坦承伊係臺南監獄管理員，當時
    監獄內不得讓受刑人持有現金及香菸，有於前揭時、地，有
    與出獄受刑人乙○○及同事吳茂財、文建勳、黃清旗等人，
    共同餐敘、唱歌、飲酒之事實，惟堅決否認有何被訴違背職
    務收受不正利益之犯行，辯稱：乙○○的話不實在，乙○○
    說他是偷偷的賣香煙，我怎會知道，而他跟吳茂財互動之行
    為，我根本不知情，他拜託我核計分數時，跟他降低分數，
    讓他不需去服兵役，但依規定不能降低分數，所以造成他對
    我不滿，他在調查站都說我一向不作違法的事情，他完全跟
    我沒有約的，如果有約，吳茂財為何還問我他能否加入，「
    小莉」、「小惠」不是我帶去的，是吳茂財找來要陪乙○○
    的，但乙○○嫌他們一個是香港的、一個年紀比他大。翌日
    凌晨我就回家了，如果有期約的話應該要招待我才對，為何
    不招待我，本來在餐廳我要付帳的，後來是吳茂財搶著付帳
    的，在ＫＴＶ不知道他們有無付帳。乙○○所言並不致，被
    告如果包庇乙○○的話，為何被告會將錢交給吳茂財保管等
    語。
三、查被告係臺南監獄管理員，於八十一年五月四日起至八十二
    年五月三十一日止調任該監獄第二教區科員，此有臺南監獄
    九十年八月二十七日南監順戒字第五００六號函可稽（見本
    院上訴卷第六十頁），負責監獄受刑人戒護及違規查緝舉發
    工作，為依據法令從事公務之人員，查禁、防止、舉發受刑
    人在監獄內販賣、持有香菸（在法務部實施菸禁開放前）係
    其法定職務，且依監獄行刑法第六十九條規定「受刑人攜帶
    或由監外送入之財物，經檢查後由主管人員代為保管之」，
    受刑人所有財物應登列帳卡統一保管，依規定支用，不得私
    自持有現金財物，倘受刑人在監執行期間私自持有現金經查
    獲者，除依規定由監務委員會決議沒入繳交國庫外，並應追
    究現金來源，故查禁及防止受刑人在監獄內私自持有現金，
    亦為監獄管理員法定職責範圍事務，先予敘明。
四、按吳茂財於八十二年元月間，明知在監擔任雜役工作之受刑
    人乙○○違規持有現金，竟不予舉發取締，接續二次違背職
    務，在該監第二管教區科員辦公室（乙○○在該辦公室有辦
    公桌），及第二管教區鐵柵門邊，各收受乙○○所交付之現
    金新臺幣（下同）五萬元，合計十萬元，並約定俟乙○○假
    釋出獄後共同花用。嗣於同年二月十日下午五時許，乙○○
    獲准假釋出獄，其即親自駕駛自小客車至該監獄門口，接載
    乙○○去理髮及購買衣物，繼帶至臺南市五期重劃區「富碧
    餚餐廳」，與該監獄第二管教區戒護科員甲○○、教化科長
    文建勳、教誨師黃清旗，共同聚餐，斯時文建勳、甲○○二
    人，均已各自招來花名「小惠」、「小莉」舞女在場陪侍，
    黃清旗則係自帶花名「程程」舞女赴宴，餐畢除文建勳與花
    名「小惠」，因故先行離去外，餘均續前往臺南縣永康市奇
    美醫院對面有女侍坐檯之「歌寶ＫＴＶ」飲酒唱歌，迄是日
    凌晨各自散去，其復偕乙○○各召一女，至臺南市○○路「
    羅斯萊司飯店」休息，迄翌（十一）日凌晨二時許，其始載
    乙○○至臺南市火車站搭車北返。合計上開消費，除理髮款
    項由乙○○自行支付外，餘款均由其以乙○○先前交付之十
    萬元支付，其中購買乙○○使用衣物支出一萬元，其餘餐宴
    、唱歌、召女坐檯及陪宿等，計花費八萬元，由其與其他參
    與餐宴之乙○○等人分受，其獲取餐宴等不正利益為一萬六
    千元，另餘款一萬元亦歸其取得，其獲得不正利益及賄賂共
    計二萬六千元。吳茂財部分業經最高法院另案於九十二年五
    月二十二日以九十二年度台上字第二七八０號駁回上訴，判
    處有罪確定在案，有本院調取吳茂財該案之卷宗證物可稽。
五、經查證人乙○○之供述，先後不一：
 (一) 證人乙○○於檢察官偵訊時證稱：被告平時在監對其很照顧
    ，平常他們不會找我麻煩，我平常沒什麼利益給他們等語（
    見偵卷第五九０二號第三七頁背面）。可見平素被告與乙○
    ○並無何瓜葛。而乙○○於八十三年五月十三日於調查站偵
    訊時供稱：「我於泰源技訓所受訓完後，曾以棉被夾藏約二
    萬元至台南監獄，約二、三個月後，我擔任第二管教區雜役
    時，認識監獄中央台管理員陳永寅及吳茂財，後陳永寅（另
    案貪污罪業經判刑確定）便拿香菸以三包一千元之價格賣給
    我，我再以每兩包或兩包半一千元之代價（價格視貨源而定
    ）售予其他受刑人，賺取差價，至八十二年元月間我共存有
    約八萬元（賣香菸所賺），由於被告平時對我照顧有加，且
    從未取締我賣香菸與私藏現金之情形，於是我便邀請被告吃
    飯（指假釋後）‧‧‧同時我亦向被告表明，可以由他邀約
    其他朋友一併飲宴」、「約八十二年春節（八十二年一月廿
    三日）前一星期，我得知我申請之假釋已獲核准後，我約吳
    茂財於台南監獄中的理髮廳交給吳茂財伍萬元，請吳某於假
    釋當天帶我去買衣服，並請吳茂財飲宴，後因我覺得伍萬元
    飲宴似乎不夠，遂又於第二管區辦公室（確定日期我記不清
    楚）再交給吳茂財伍萬元，前後共計交給吳茂財壹拾萬元」
    、「我將錢交給吳茂財後約係隔天，我即向被告表明感謝他
    的照顧，且我已將錢交予吳茂財，請被告於假釋當天一起去
    飲宴，我同時表示被告可多邀朋友參加．．．」、「八十二
    年二月十日我辦好手續，並將保管卡中之金錢提領後，出獄
    時吳茂財即於台南監獄門口等我，吳某驅車載我去理髮、買
    衣服，並購買洋酒，我與吳茂財至富碧餚餐廳時，被告、黃
    清旗及文建勳及三名我不認識之女子均已在場，惟陳永寅為
    何未至現場，則我不清楚。於餐飲完畢後，除文建勳與其中
    一名小姐先行離去外，其餘的人繼續至歌寶ＫＹＶ唱歌，吳
    茂財並點了二名小姐坐，唱歌結束後，甲○○及黃清旗各
    帶一名小姐離開，我與吳茂財各帶一名坐小姐出場，至勞
    斯萊斯（司）賓館休息．．．以上所述之一切開銷均由交予
    吳茂財之壹拾萬元中支付」、「我交予吳茂財的壹拾萬元中
    有捌萬元係私賣香煙所得，由於在監獄中生活很苦，又不可
    得罪管理員．．．加上吳茂財、被告平時對我照顧有加，對
    我私賣香煙事均未加取締，讓我能如期假釋，於是我便在獄
    中將壹拾萬元交予吳茂財，並宴請吳茂財等人以作酬謝」等
    語（見調查站卷第十五頁至第十八頁）。惟乙○○於八十三
    年五月十三日偵查中則供證稱：「（你在監獄賣香煙，被告
    是否知道？）我是沒有在他面前賣過香煙，但他應該知道我
    在賣香煙，但他從沒有點過這件事」、「（你為何會將十萬
    元交給吳茂財的事告訴甲○○？）我是因為要在出獄時請吳
    茂財吃飯，順便邀被告，所以才告訴他我已將十萬元交給吳
    茂財」、「（為何交現金給吳某）因我在監獄內不能私藏現
    金，我交錢給吳某時，就對他說這些錢是要請他們吃飯，因
    我們出獄時要搜身，錢帶不出去」、「（誰提議出獄去喝花
    酒？）因為我也帶不出去，我就向吳某說這些錢拿去喝花酒
    ，我也有向被告說。被告應知道這些錢我在監獄賣香煙賺的
    ，但他沒問，我也沒跟他說」、「（你在何時地向被告說你
    十萬元已交給吳某？）在管教區，對被告說的，時間約在假
    釋前一週，我當時對他說錢已交給吳某，假釋當天要一起去
    吃飯」、「（你為何能在監獄內賣煙賺錢？）我想監獄管理
    員對監獄之事心知肚明，但他們不願點破，而我也很小心。
    我都是偷偷的賣，貨源來自陳永寅‧‧‧」、「（你在理髮
    時，吳某有無打呼叫器和被告聯絡？）這我不知道。」、「
    （文、黃等人何人邀去喝花酒？）可能是被告邀的，因我有
    向被告說看誰和他比較好，一起邀去，錢我已交給吳某了。
    但我並沒有向被告說我交多少錢給吳某」、「（被告是否知
    道你交給吳某的錢是怎麼來？）我沒跟被告說，他知不知道
    錢來源，我不清楚，因他沒問，我也沒對他說。」（見偵卷
    第五九０二號第三二頁背面、三三頁背面、三四頁、三七頁
    、三八頁）等語。足見乙○○確屬偷偷地賣香煙賺錢，而被
    告未曾見過，亦未曾點醒過乙○○私賣香煙之不當犯行，所
    得錢財十萬元悉交給吳茂財，乙○○亦未曾告知被告，充其
    量有告知要請被告吃飯云云。被告是否知情而不予以舉發，
    無非乙○○一人推測之詞而已。
 (二) 乙○○嗣又於八十三年五月二十日在調查站偵訊時指訴：「
    我於八十三年五月十三日向貴站所作供述其內容完全屬實，
    惟在監獄內第一次交付五萬元現金給吳茂財確實地點在台南
    監獄第二管教小組辦公室內私自親交給吳茂財，並非在理髮
    廳內」、「農曆春節前（約八十二年元月間）我知道我的假
    釋已經獲准，短時間內即會出獄，那天被告剛好輪到休息時
    間，來接替之主任亦正好去簽到，吳茂財正好到第二管教區
    來，我即私下在第二管教小組辦公室內拿二萬元現金（該辦
    公室內有我的辦公室桌，有時上工時為防受刑人去搬動木堆
    ，我會將現金移藏在辦公桌抽屜內，等要收封回宿舍前再拿
    去木堆藏，當天我抽屜內正好藏放五萬元現金）請吳茂財幫
    我買些便服，並將我將假釋出獄之情事告知吳某，吳茂財卻
    向我表示出獄當天他再載我出去監外購置衣物，我隨即表示
    順便在出獄當天請他吃飯，便又將抽屜內剩下之三萬元一併
    交付予吳茂財，吳茂財亦將合計五萬元現金當場收下，並表
    示同意我的請求。之後，我因想只請吳茂財吃飯亦不妥，所
    以私下另邀被告及陳永寅一起於我出獄當天在外吃飯，在他
    們答應後，我怕請那麼多人吃飯錢不夠花，且該剩下五萬元
    現金出獄當天必須搜身，我並不可能帶出監外，所以過幾天
    後（詳細時間已記不清楚），我在第二教區管教小組鐵門外
    碰到吳茂財時，向他表示我又邀請被告及陳永寅（陳永寅未
    赴宴），怕當日請客錢不夠，叫他在門口等我，我又回管教
    小組辦公桌內拿所剩五萬元現金私下交給吳茂財，並要他多
    約一些同事參加，吳茂財即當場再收下五萬元」、「．．．
    交款後兩、三天，我即在第二管教小組辦公室內，親自邀約
    被告，並明白告訴他我已將要請吃飯的現金交給吳茂財（詳
    細數目未向被告言明），且要他邀約其他好友一起參加，被
    告亦當場答應」、「出獄當天若不是事先約好吳茂財，怎會
    主動去監獄門口載我，我在獄中已將十萬元現金交給吳茂財
    請他安排吃飯事宜‧‧‧更何況我出獄身上只有從獄中『金
    錢保管分戶卡』及『勞作金分戶卡』提領出約四萬元現（金
    ），且該四萬餘元我全數攜回台北自用，根本不可能有七萬
    元現金再交給吳茂財使用，吳某為什麼要這麼說我不知道」
    、「（你在獄中為何要將十萬元現金交給吳茂財而不交給被
    告保管？）我原只想以二萬元現金請吳茂財代買便服入監，
    且監內規定受刑人不得持有現金，一般被告均不願做這種違
    規情事，又怕陳永寅吃掉我的錢，只好請有跑現金紀錄的吳
    茂財代為處理，後又想現金我又帶不出去，只好應吳茂財在
    外購物之要求，請他們吃飯，並將十萬元交付給吳茂財」等
    語（見偵卷第五九０二號第五四頁至第五八頁、第六一頁）
    。
 (三)而乙○○於八十三年五月二十日在另案原審八十三年度訴字
   第一一０五號吳茂財貪污案件供證：「（錢在何時交給被告
   （指吳茂財）？）在被告開車上交的，已離開監獄，是在台
   南市拿給他的，是七萬元，一次交的」、「（調查站之供詞
   是否實在？）我當時害怕，我是理完髮後，在車上拿七萬元
   給他．．．」、「（是否偵查中供稱分二次在裡面拿給被告
   ？）分二次，一次及二次均各五萬元，但我是捏造的，不是
   這樣，因我假釋，調查站說對被告是行政處分而已，我以為
   行政處分沒有關係，所以捏造事實」、「（七萬元在何時交
   的？）在車裡，是在理髮廳前，是拿七萬元，是雜役拿給我
   的，．．．欠我錢的人拿給雜役，雜役再拿給我的，雜役我
   不認識．．．」、「（雜役當天拿多少錢給你？）三萬元」
   等語，上情業經本院調取該第一一０五號卷可按（見該卷第
   四八、四九頁）。乙○○於另案八十六年度重上更三字第四
   四六號案件供證：「（八十三年五月十三日及八十年五月二
   十日在調查站所言實在？）不實在，當時我在服兵役，調查
   站以撤銷假釋及在軍方施壓下才配合調查站去作筆錄，我沒
   有說這些話，是調查站捏造出來供詞」、「（你在偵查中亦
   指認被告（指吳茂財）有本案犯行？）不實在，係調查員交
   代我如所言與調查站筆錄不同，要撤銷我的假釋」、「（如
   你所言，調查站筆錄是調查員捏造，則檢察官調查時，你如
   何能說明犯罪過程？）就因為是捏造，所以我的筆錄才反覆
   無常」；「（何時知道被假釋？）當天，係快要中午時知道
   自己被假釋」；「有（請客用餐、唱歌至飯店休息）之過程
   ，但前後不法之過程是調查員所捏造，並無交錢情事」；「
   （當天之花費是由你支付？）是，而此是人之常情，我已忘
   了花多少錢」等語，上情亦由本院調取該第四四六號案卷核
   閱可按（見該卷第一０七、一０八頁）。乙○○於另案八十
   八年度重上更四字第四七號吳茂財案件供證：「（你在調查
   站時，是否說『交款後兩、三天後，我即在第二管教小組辦
   公室內，親自邀約甲○○，並明白告訴他我已將要請吃飯的
   現金交給吳茂財，且要他邀約其他好友一起參加，甲○○亦
   當場答應』等語？）我是有說沒錯，但沒有這個事實」、「
   （那事實是如何？）那時我因為在假釋中，調查員說要我配
   合，否則要撤銷我的假釋，且他們說我配合說出的那些人只
   會受到行政處分，不會有什麼大的問題，我才在調查站那樣
   說」等語，上情亦經本院調取該第四七號案卷可按（見該卷
   第八五、八六頁）。惟此部分翻供，均經本院於吳茂財案更
   七審暨上開最高法院認定，乙○○此部分所陳係為吳茂財脫
   罪之詞，況吳茂財與受刑人乙○○間，非但彼此間無任何怨
   隙，且吳茂財在監獄對乙○○照顧有加，復於乙○○假釋出
   獄時，在監獄門口駕車搭載乙○○去理髮、購物、聚餐、唱
   歌飲酒，甚且召女陪宿，顯然二人交情甚篤，衡情吳茂財苟
   無上開情事，證人乙○○迴護之已唯恐不及，豈有故意憑空
   設詞誣陷之理，堪認證人乙○○所為不利於被告之證詞，應
   係事實而足憑信。尤其，受刑人乙○○之所以至調查站指證
   吳茂財之犯行，係緣自另案被告陳永寅涉案，乙○○經調查
   站傳訊作證，於作證當中，經調查站詢問臺南監獄有無其他
   類似為人犯夾帶現金不法行為時，始又供出吳茂財之本件不
   法行為，並非乙○○自始即至調查站指證吳茂財之本件犯行
   可按，亦有上開最高法院之確定判決可據。矧受刑人乙○○
   出獄當日，僅從獄中「金錢保管分戶卡」及「儲存勞作金分
   戶卡」領出四萬二千元八百八十四元（理由詳如後述），且
   該四萬二千八百八十四元，乙○○擬全數攜回臺北自用，若
   未預先委請吳茂財從臺南監獄夾帶十萬元外出，當日乙○○
   豈有可能支付購買衣物及招待吳茂財與甲○○、文建勳、黃
   清旗四人聚餐、唱歌、飲酒，甚至召女陪宿費用，達八萬元
   之鉅？且吳茂財復先後在調查站及偵審中迭供承：乙○○獲
   悉假釋當日上午，即告知當時甫服完夜勤下班之其本人，並
   由其於當日下午親自駕車，至監獄門口接送乙○○等語在卷
   。又受刑人獲釋出獄，苟無特殊情事，莫不急欲返家，俾及
   早與家人團聚，始符常情，則苟乙○○未與吳茂財事先約定
   ，於出獄時共同花用該筆現款，應不致延滯返家時間。再者
   吳茂財僅係監獄管理員，與乙○○並無特殊親友關係，苟非
   於獄中收受乙○○交付之現款十萬元，何須下班後駕駛自用
   小客車，搭載乙○○前往理髮、購物、聚餐、飲酒、唱歌？
   又據吳茂財所自承月薪僅三萬餘元，家有子女，所領薪資微
   薄，供應家庭基本開銷已顯捉襟見肘，豈有主動再貼付二萬
   餘元鉅額費用，供乙○○等人玩樂揮霍之理？微論證人乙○
   ○尚不致因本件供述即構成犯罪，調查員亦無權對乙○○宣
   告有期徒刑，至於軍方更與本案無關，何須對乙○○施壓？
   且證人即當時對乙○○製作調查筆錄之調查員吳圳溢、張鳴
   道二人，另案在本院亦均一致證稱：製作乙○○之調查筆錄
   時，並未對乙○○有如上開撤銷假釋及軍方施壓等不法逼供
   之情事，各該筆錄悉依乙○○之自由意思陳述製作等語明確
   在卷。亦有本院九十二年度重上更七字第八五號判決暨上開
   最高法院之確定判決可據。固足見乙○○應有出具十萬元委
   請吳茂財夾帶出監，並無疑義。
六、惟經印證證人乙○○上開前後之供詞，就被告究竟是否知道
    證人乙○○在獄中違規販賣香煙之事？尚未明確。乙○○究
    係供述被告明知證人乙○○在獄中違規販賣而不取締？或被
    告僅未指明乙○○私行販賣香煙行為及持有現金之緣由？抑
    證人乙○○自己所揣測被告知悉而不取締？滋生疑義，已有
    重大瑕疵可指（況乙○○所述與以下證人所陳之如何聚餐情
    節等不符，詳如後述）。準此，自難僅憑證人乙○○上開前
    後齟齬不一之供詞，即採為被告確實知悉或明知證人乙○○
    有違法販賣香煙或持有現金之行為，而有包庇不為查緝舉發
    乙○○之違背職務犯行之認定。
七、再查：
 (一) 證人文建勳於八十三年五月十三日於台南縣調查站偵訊時供
    稱：「當天下班約五點，我在監獄門口遇到被告，被告即約
    我與黃清旗及其女友一起至台南市富碧餚餐廳吃飯，被告與
    我並約當晚六點半至七點之間在該餐廳門口碰面，我七點左
    右到餐廳門口，即與被告、黃清旗及其女友共四人一起進入
    該餐廳用餐，席間吳茂財打呼叫器找被告，不久吳茂財找來
    的二位上班小姐小莉、小惠即至餐廳加入我們的飯局，其後
    吳茂財即帶乙○○來與我們一起聚餐」、「在吃飯當中，吳
    茂財等人有提到飯後要繼續至ＫＴＶ唱歌，因我另有其他事
    待處理，遂於九點左右聚餐結束後先行離去，小惠也因有事
    離開」等語（見偵卷第五九０二號第廿一、廿二頁）。於原
    審中則供證稱：「（情形如何？）二月十日下午五點被告約
    我去富碧餚吃飯，因被告與黃清旗打賭，輸了請客，我們三
    人一起去富碧餚吃飯，後來吳茂財打甲○○之呼叫器，後來
    吳茂財之二個朋友小惠、小莉先過來，之後吳茂財與乙○○
    一起過來，那二個朋友係吳茂財找來的，飯後約九點，吳茂
    財付帳後，他們又約去ＫＴＶ，我跟小惠有事，一起搭車離
    開，小惠於中華路下車，我就離開」等語（見原審卷第七一
    頁）。於本院上訴審中則供證：「是被告邀我去的，被告說
    跟黃清旗打賭，黃清旗認識一女朋友陳歲娟如可以邀出來，
    被告要請吃飯」、「要結束時大家要搶付帳，結果被吳茂財
    搶去付」、「當時是被告及吳茂財搶付帳，但吳茂財將被告
    拖到旁邊不知說何事」等語（見本院上訴卷第五一頁、五四
    頁）。況證人黃清旗亦於八十三年五月十三日於調查站偵訊
    時供稱：「八十二年二月十日傍晚下班時，被告找我謂若能
    邀約剛認識的一名女孩陳歲娟（當時化名程程，在永康市銀
    河璇宮夜總會上班）一起吃飯，渠將請客，我遂電話邀約陳
    歲娟，獲同意，被告表示到台南市○○路富碧餚餐廳吃飯，
    並邀文建勳一同前往，當天下班後我開車去接陳歲娟、被告
    、文建勳自行前往富碧餚餐廳，約吃完一、二道菜，有二名
    叫小惠、小麗（莉）（真實姓名我不清楚）之小姐亦到該餐
    廳先找被告再表示係吳茂財要她們來的，不久後吳茂財偕乙
    ○○前來餐廳一起餐，席間吳茂財表示剛好乙○○假釋出
    獄，渠從監獄門口接乙○○假釋出獄後，帶去理髮，再一起
    吃飯，為乙○○洗塵，在富碧餚餐廳用餐快結束時，吳茂財
    提議一起去唱歌．．．」、「因吳茂財搶著付帳，而由吳茂
    財支付」等語（見偵卷第五九０二號第廿三、廿四頁），於
    原審中供證：「（為何與甲○○到富碧餚用餐？）因當日我
    與被告打賭我有女友，我嬴，被告就請我、文建勳及我女友
    到富碧餚用餐，席間吳茂財呼叫被告吃飯，我們就邀其一起
    過來，本來被告要付帳，後聽說係吳茂財結帳，去ＫＴＶ唱
    歌也是吳茂財付帳，之後我們就回家」等語（見原審卷第五
    一頁），於本院上訴審中則供證：「是我與被告打賭說我可
    以邀約陳歲娟出來，就要請我吃飯，結果我約陳女，陳女答
    應了，所以被告就請吃飯，當時剛好要下班，就邀文建勳一
    起去，我們並不知道吳茂財及乙○○要來，是吳茂財他們來
    以後再加菜」等語（見本院上訴卷第五二頁）。並無齟齬不
    一之情形。
 (二) 又證人吳茂財於八十三年五月十三日於調查站訊問時供稱：
    伊於八十二年二月十日早上，服夜勤要下班前，得知受刑人
    乙○○於該日假釋出獄，即於當日下午五時許乙○○假釋出
    獄後，即駕駛自用小客車，在臺南監獄大門口，接載乙○○
    前去理髮、購物，並帶同乙○○前往台南市五期重劃區內『
    富碧餚餐廳』聚餐，伊載乙○○到富碧餚餐廳時，已有文建
    勳、甲○○、黃清旗，且黃清旗一女友，另甲○○、黃清
    旗身旁亦有伊事先叫來伊熟識的小惠及小莉二名女子在旁作
    陪，餐畢除文建勳與花名小惠女子因事先行離去外，其餘之
    人又同至台南縣永康市『歌寶ＫＴＶ』飲酒唱歌，並召女服
    務生坐檯，嗣伊又與乙○○每人各帶一位女服務生出場，前
    往台南市○○路『羅斯萊司』飯店闢室休息，迄翌（十一）
    日凌晨二時許，始載乙○○前往台南火車站搭巴士北上，當
    晚共花費九萬元，均由受刑人乙○○先前交予伊之現款支付
    ，文建勳、黃清旗是被告所找來的，他們原本就約在富碧餚
    餐廳吃飯，是我打呼叫器給被告確定他們在該處用餐，我才
    打電叫小惠、小莉二人先去富碧餚餐廳作陪，而我隨後再與
    乙○○一同前往會合等語（見偵卷五九０二號第四頁背面至
    第八頁正面）。於偵查中亦供證稱：黃清旗、文建勳、被告
    約在富碧餚餐廳吃飯，伊是在乙○○出獄後理完髮去遠東百
    貨買東西，買完才趕到富碧餚餐廳吃飯，當林某理髮，伊打
    電話給甲○○，才知道他們在那邊吃飯，乙○○沒有在南監
    分二次每一次交五萬元給伊，伊沒有收到這十萬元等語（見
    上開偵卷第三五頁）。於偵查中又供證稱：當天伊帶林某去
    理髮，林某說已是這麼晚了，先吃飯後再走，因伊平日待他
    很好，因此他們叫我打電話聯絡被告一起吃飯，是林某叫伊
    打呼叫器聯絡等語（見偵卷五九０二號第七一頁）。迨於本
    院更三審審理時則供證稱：「（乙○○到底在他出獄前有無
    交付你十萬元？）沒有」、「（當天你們與被告一起在富碧
    餚吃飯，是否之前就有說要一起去？）沒有，剛好那時候我
    下班我載他去台南市理髮，剛好是六、七點用餐時間，乙○
    ○才說吃點飯，他說打電話給被告。才臨時打電話給被告」
    、「（當時電話中被告如何說？）在我與乙○○到達那裡之
    前，被告已經與別人用餐了」、「（問：你們在電話中是否
    有告訴被告說是否方便參加他們的宴會？）有，他說沒有問
    題」、「（當時在場的時候是否被告、文建勳、黃清旗？）
    有」、「（在富碧餚餐廳用餐後何人結帳？）還沒有到富碧
    餚前乙○○寄放七萬元在我那裡，他說理完髮放七萬元在身
    上不方便就說要放在我那裡，被告說要付帳，我想說乘機會
    請個客也可以（按應係十萬元，已如上開最高法院確定判決
    ）」、「（後來你錢付了，被告知道是乙○○交給你的錢？
    ）他不知道，他以為是我的錢」等語（見本院上更三卷九十
    三年七月八日審判筆錄）。被告僅與吳茂財爭先付款，並非
    乙○○，是否知悉乙○○實際付款，尤有疑義。
 (三) 審酌上開三位證人所言，核與被告所為辯解：乙○○沒有告
    訴伊出獄後要請伊吃飯，吳茂財也未邀請伊去吃飯，伊去富
    碧餚餐廳是因伊與黃清旗打賭後相約吃飯，順便邀文建勳前
    往。伊等未事先邀吳茂財。嗣在用餐當中，吳茂財打呼叫器
    給伊，伊回扣後吳茂財才與乙○○過來。「小莉」及「小惠
    」是吳茂財打呼叫器給伊後邀他們來。用餐完畢後是吳茂財
    搶著去付帳。我們之後又到歌寶ＫＴＶ唱歌，唱畢即回家等
    情相合，再參之證人文建勳所供被告與吳茂財餐畢後，兩人
    搶著付帳之事以觀，倘被告事前已答應證人乙○○之邀前來
    富碧餚餐廳吃飯，焉有餐畢後搶著付帳之理？是以尚難僅憑
    證人乙○○片面且前後不一之指證，遽認被告不利之犯行。
    再查證人乙○○係於八十二年一月十五日經法務部八十二監
    字００九九七號函核准其假釋，臺灣臺南監獄於八十二年一
    月十八日收到法務部核准假釋之公文後，並於八十二年二月
    十日接獲臺灣臺南地方法院檢察署保護管束命令到監釋放時
    始予告知，此有臺灣臺南監獄九十一年七月十二日南監順教
    字第０九一０００四三一四號函附於本院更一審卷可稽（見
    本院更一審卷第三六頁），是證人乙○○固一度證稱於假釋
    前一週即已知悉其將假釋出獄，並邀約被告飲宴，惟何以被
    告均未參與乙○○之購物、理髮、召女陪宿及載送返家等之
    任何分勞情形？亦有可疑。
 (四) 乙○○固亦曾於偵查中指稱在管教小組辦公室有向被告說伊
    把現金交給吳茂財要請被告吃飯，當時被告說好云云（見偵
    卷五九０二號第六一頁），惟被告與同事在富碧餚餐廳自行
    聚餐，用餐中接獲吳茂財之電話始擬與吳茂財、乙○○等一
    起用餐等情，已如上述，倘事前有約，為何須由吳茂財電話
    聯繫？而非由乙○○自行電話聯繫？如已有約，何以吳茂財
    與被告搶先付帳？況被告如知悉乙○○私賣香煙情，且事前
    有約，何以脫漏邀約陳永寅，未一同分享？足見乙○○此部
    分之指訴尚與上開調查事實結果不符，並無足採。
七、按刑法上之收受賄賂罪，以他人有行求賄賂之事實為前提，
    若他人所交付之物並非基於行賄之意思，則其物即非賄賂，
    自無收受賄賂之可言。故賄賂之不法報酬必須與公務員之職
    務行為或違背職務行為具有一定之對價關係，苟非關於職務
    行為或違背職務行為之報酬，即不得謂為賄賂，此於收受不
    正利益罪亦應為相同之解釋。雖被告於調查站偵訊時曾供稱
    ：「我擔任第二教區科員，我必須督導管理受刑人之違規取
    締、操行考核、書信檢查、秩序查察等有關教區內所有受刑
    人生活動態管理，乙○○是我在擔任第二教區科員期間的雜
    役，因乙○○是二教區受刑人，所以他的生活動態管理仍由
    我考核，．．我與乙○○相處時間雖不長，但相處還算不錯
    」等語（見偵卷第五九０二號第十頁至十三頁），而證人乙
    ○○於檢察官偵訊時亦證稱：被告平時在監對其很照顧，平
    常他們不會找我麻煩，我平常沒什麼利益給他們等語，已如
    上述，雖可見證人乙○○與被告二人相處尚融洽，且被告係
    負責監獄受刑人戒護及違規查緝舉發工作，然既無證據可資
    證明被告有任何違背職務之行為，亦無積極證據足以證明乙
    ○○於假釋前確有邀約被告飲宴之時、地等事宜，如前所述
    ，準此，自難謂被告在富碧餚餐廳吃飯及至ＫＴＶ唱歌，即
    有何對價關係，而遽認被告認有本件被訴收受賄賂之犯行。
八、綜上所述，被告之辯解尚堪採信。本件並無積極證據足以證
    明被告確有明知乙○○有違法販賣香煙或持有現金之行為，
    而包庇不為查緝舉發之違背職務犯行，或對於違背職務之行
    為，要求期約或收受賄賂或其他不正利益。此外，公訴人就
    被告犯罪事實，應負舉證責，並提出證明之方法，因此公訴
    人對於起訴之犯罪事實，應負提出證據及合理說服之實質舉
    證責任，倘其指出證明之方法，無從說服法院形成被告有罪
    之心證，基於無罪推定之原則，自應諭知被告無罪。原判決
    未詳細勾稽種種有利被告事證，即遽予被告論罪科刑，顯有
    未當。被告上訴意旨，堅決否認被訴犯行，指摘原判決不當
    ，為有理由。自應由本院將原判決撤銷改判，並諭知被告無
    罪。
據上論斷，應依刑事訴訟法第三百六十九條第一項前段、第三百
六十四條、第三百零一條第一項，判決如主文。
本案經檢察官曾銘芳到庭執行職務。
中　　華　　民　　國　　94　　年　　9 　　月　　7 　　日
                  刑事第二庭    審判長法　官  葉居正
                                      法　官  高明發
                                      法　官　莊俊華
以上正本證明與原本無異。
檢察官如不服本判決應於收受本判決後十日內向本院提出上訴書
，其未敘述上訴理由者並得於提起上訴後十日內向本院補提理由
書。
　　　　　　　　　　　　　　　　　　　書記官  廖明娟
中　　華　　民　　國　　94　　年　　9 　　月　　13　　日
